---
title: The Urban Fabric as Palimpsest
subtitle: Tracing Proposed Correction Plans in Basel
authors:
  - name: Moritz Twente
    orcid: 0009-0005-7187-9774
    email: moritz.twente@unibas.ch
    affiliation: University of Basel
    corresponding: true
lang: en
keywords:
  - Basel
  - History of Urban Design
  - Automotive City
  - Urban Planning Policies
  - GIS
  - Korrektionsplan
abstract: |
  Like most cities in Switzerland, present-day Basel was shaped particularly by urban planning decisions made between 1940 and 1970: With the underlying goal of modernization, new transport infrastructures were built to make cities more accessible to cars. To this end, several so-called 'Korrektionspläne' were drawn up for Basel that proposed the construction of automobile traffic axes through the Old Town. Overall, these plans were not fully executed, since urban planning that prioritized private cars was met with increasing criticism. Nevertheless, the planned road system left a mark and partial implementations can still be seen today. We use GIS to trace these fragments in the urban fabric. By reading the city structure as a palimpsest to expose the superimposition of temporal layers that each convey different sociopolitical ideas, we critically engage with narratives about the history of Basel.
pagetitle: The Urban Fabric as Palimpsest. Tracing Proposed Correction Plans in Basel.
description-meta: |
  "The Urban Fabric as Palimpsest: Tracing Proposed Correction Plans in Basel" is a paper presentation by Moritz Twente for the conference "Historical Arguments and the Digital", held at the University of Luxembourg in June 2024.
date: 2024-06-25
bibliography: references.bib
nocite: |
  @*
citation:
  type: report
  #doi: FIXME
  url: https://mtwente.github.io/palimpsest-bs/
number-sections: true
---

::: {.callout-warning}
This document is a work in progress. Check back next week for more (any) content.
:::

Basel prides itself as a city of rich architectural culture, with its "world-renowned historical city center" [@huber_architekturfuhrer_2014] in the front row of architecture guides, marketing and tourist publications.

... Manuscript to add ...

# Marktplatz 5: Introduction

Standing in front of City Hall/Clothing Store:

- The city is not as old as it seems.
- Concept of City as Palimpsest

## Tramèrscher Abrissplan

![Topographic Model of Basel, STA DS BS 9 3370 [@regierungsrat_des_kantons_basel-stadt_ratschlag_1933]](./media/3370_Beilage2_Scan_Topografie.jpg){fig-align="left" width=50% fig-alt="A scanned map showing the topography of Basel."}

```{r}
library(leaflet)
library(geojsonio)

altstadt1875 <- geojson_sf("data/geodata/altstadt1875.shp")

pop_up <- paste("Constructed in", altstadt1875$GBAUJ)

bs_buildings<-leaflet() %>%
  addTiles()  %>%
  addProviderTiles("CartoDB.Voyager",options = providerTileOptions(
    opacity = 0.7
  )) %>%
  addPolygons(data=altstadt1875, fillOpacity = 0.03,weight = 1.2,
              popup = pop_up)

bs_buildings
```

- Illustrations:

  - Topography
  - Abrissplan

Abrissplan nachbilden ab 1859: Basels Entfestigung, siehe [@vinken_zones_2021 p. 87] und Kreis 1995, p. 224.
Tramèrscher Abrissplan: Grundlage Falknerplan 1875, Vergleich 1993/1875: Basler Altstadt hat 70% verloren, s. Meier 1993, 10.

"Strictly speaking, Basel's famed Altstadt came into existence as a planning zone" [@vinken_zones_2021, p. 91]

- Why has so much of the lower part of the old town been torn down?
  - Talentlastungsstrasse

## 20th Century Urban Planning in Basel

- traffic problem

  - growth (increase of population)
  - sanitary reasons (picture of Birsig?), Birsig was open until 1897 (@vinken_zones_2021, p. 91)
  - topography (map with height lines, scan from old document?), Ratschlag 3370
  - automobiles (stats: number of cars in Basel?)

  * "... denn bei Licht besehen, bedeutet solch ein Plan nicht eine Korrektur, sondern einen Neubau der Altstadt ..."[@bernoulli_neuer_1933, p. 350]
  * "In Basel behilft man sich bis auf den heutigen Tag mit den Strassen und Gassen, die für die Verkehrsansprüche des XI. und XII. Jahrhunderts geschaffen worden sind. Kein Wunder, dass eine solche Altstadt pittoresk, aber so gut wie unbrauchbar ist." [@bernoulli_neuer_1933, p. 350]

- different plans/approaches during 20<sup>th</sup> century:

  - Schuhmacherplan 1930s
  - Korrektionspläne 40/50s => Focus!
  - Leibbrandplan/Gegenvorschlag Fachverbände 60s

  ```{mermaid}
  timeline
    1933 : Schuhmacherplan
    1946 : Korrektionsplan Kleinbasel
    1949 : Korrektionsplan Grossbasel
    1958 : Gesamtverkehrsplan (Leibbrandplan)
    1958 : Gegenvorschlag
  ```

- counter narrative of "city center is old" (mostly marketing)
- counter narrative of "Korrektionspläne nur ansatzweise umgesetzt"
  - [@fingerhuth_bauten_1988, p. 50], [@fingerhuth_bauten_1988, p. 52]
  - "Die Ansätze [!] zur Verwirklichung des Plans zeigen sich besonders einschneidend im Bereich Blumenrain-Spiegelgasse, am Rümelinsplatz und am Barfüsserplatz" [@huber_architekturfuhrer_2014, p. 227]
  - “Besonders in der Talstadt mussten im 20. Jahrhundert viele Häuser dem Konzept der sogenannten Talentlastungsstrasse weichen, die vom Blumenrain bis zum Barfüsserplatz hätte führen sollen. Die Neuausrichtung und Verbreiterung der Spiegelgasse mit der Kantonalbank und dem Spiegelhof (erbaut 1937–1939) machten hiermit den Anfang, es folgten Neubauten in der Stadthaus-, der Schneider- und der Münzgasse. Erst 1974, ein Jahr vor dem europaweiten Denkmalschutzjahr, wurden die Verbreiterungspläne aufgegeben.” [@mohle_profanes_2016, p. 103]
  - "Dank dem Abbruch des Vorhabens blieb das Gerbergässli verschont und die verbreiterte Strasse fand am südlichen Platzende ein abruptes Ende. Noch heute mahnt das auffällige Eck beim Rümelinsplatz 1 daran, dass Basel nur knapp der Zerstörung seiner Altstadt entgangen ist." [@russi_basler_2022, p. 33]
  - "zum Fischmarkt: “Die neuen Zweckbauten sowie die überaus breite Spiegelgasse – Teil einer geplanten, aber nie finalisierten Talentlastungsstrasse – beraubten den Ort nicht nur seiner Ästhetik, sondern auch seiner Nutzfläche.” [@russi_basler_2022, p. 62]
  - "Ab den 1930er-Jahren wurde das Auto zum Planungsfaktor, sichtbar in den Fragmenten der geplanten Talentlastungsstrasse am Blumenrain um an Fischmarkt, in der Erneuerung der Steinentorstrasse und im Abbruch der alten Aeschenvorstadt" [@zaugg_stadtentwicklung_2010, p. 160]

# Rümelinsplatz: Talentlastungsstrasse

- idea of Talentlastungsstrasse (see topography)
- how to implement?

## Correction Plans, Building Lines and Planning Regulations

- introduction into planning regulation

  - concept of Baulinienplan
  - Bau- und Strassenlinie
  - show example map (screenshot)
  - expropriation law?
  - not plot-by-plot, but then a "grand plan": Korrektionsplan
    - type of instrument
    - legally binding not for plot owners, but for the authorities
    - have to transfer city-wide development strategy to individual plans on smaller scale

  Korrektionsplan, Ratschlag 4531:

> Der Korrektionsplan hat zum Ziel:

1. die Innerstadt von allem unnötigen Verkehr zu entlasten durch den Ausbau gut dimensionierter und gut gelegener Umfahrungsstrassen,
2. den Stadtverkehr selbst durch den Ausbau und die Ergänzung des bisherigen Straßennetzes zu verbessern,
3. unhaltbar gewordene Zustände zu sanieren.

- Illustrations:
  - Korrektionsplan
  - mermaid: workflow Mehrebenensystem

...

```{r}
#| label: fig-airquality
#| fig-cap: "Temperature and ozone level."
#| warning: false

library(ggplot2)

testplot <- ggplot(airquality, aes(Temp, Ozone)) +
              geom_point() +
              geom_smooth(method = "loess")

testplot

if(!require(plotly)){
    install.packages("plotly",
                     dependencies =TRUE)
    library(plotly)}

p <- ggplotly(testplot,
              source = 'h',)

p
```

# Spiegelhof: Schuhmacherplan

- 1930s
- jump on scale
- criticism?
  - Schuhmacher selbst: "Im Ratschlag ist ausdrücklich darauf hingewiesen, dass die Altstadt verhältnismässig viel Verkehrsfläche aufweist." [@bernoulli_neuer_1933, p. 352]

# Schneidergasse 18: Stadthaus

...

# Petersgraben 20: Heritage Conservation

...
[@huber_architekturfuhrer_2014, p. 227]

- Altstadtschutzzone 1939, unterschiedliche Bedeutungen von Heritage Conservation

- "Bereits 1939 waren die Hügelrücken nahe der Peterskirche und der Leonhardskirche als Altstadtzonen ausgewiesen worden und unterlagen seither einem besonderen Baurecht. Seitdem wurden bei denkmalpflegerisch begleiteten Umbauten fast in jedem Haus historische Konstruktionen und Dekorationsschichten freigelegt und restauriert oder zumindest gesichert.” [@mohle_profanes_2016, p. 103]

- Ratschlag 5468: Aufhebung Baulinien Spalengraben, "Im Bestreben, schöne Partien unserer Altstadt zu erhalten, …": Grabeneck zurückverlegt 19.10.1950, jetzt auch Hs. 18–24

  - "Im Korrektionsplan aus dem Jahre 1934 wurde die Südseite des Spalengrabens mit einer Korrektionslinie belastet. Es war vorgesehen, die alte Gebäudefront abzubrechen und den Südflügel des Kollegiengebäudes der Universität freizugeben. In der Zwischenzeit ist der Sinn für die Schönheit unserer Altstadt gewachsen; es wird Wert auf deren Erhaltung gelegt."

  - 6490: "Der Vollständigkeit halber sei hier erwähnt, dass der Altstadtschutz nicht mit dem Denkmalschutz verwechselt werden darf. Hier handelt es sich um eine Bewahrung des überlieferten Stadtbildes durch besonders strenge bauliche Vorschriften, während dort einzelne Gebäude unter Schutz gestellt, d.h. praktisch mit einem Abbruchverbot belegt werden."

  - "The Schutzzonen Altstadt, however, were, although they were designated as protection zones, were [sic] likewise planning zones, and conservation legislation in the proper sense was not established until 1977" [@vinken_zones_2021, p. 92]

# Spitalstrasse: Unhappy Doctors

- Ratschlag 3370: Freiwilligkeit?

- who is against having cars everywhere? Hospitals

- Referendumsdemokratie, Abstimmungen 1949

  - emotional debate, show two ads each (Goebbels/communism and 'ebi patria' + x)
  - achtung: die Schweiz etc.
  - comparison of city to growth of children, Plakat

- Abstimmungsergebnisse als Diagramm

### Results per Polling Place^[without Military and 'Sick'/'Frail' votes]

```{r}
library(tidyr)

data <- read.csv("./data/1949_referendum_results.csv")

data$yes_pct <- data$yes_pct/100
data$no_pct <- data$no_pct/100

# remove Militär and Kranke und Gebrechliche
data <- data[-24:-25,]

# Convert data to long format for ggplot
data_long <- data %>%
  pivot_longer(cols = c(yes_pct, no_pct),
               names_to = "Vote",
               values_to = "Percentage")

# Create the stacked bar chart
plot1949 <- ggplot(data_long, aes(x = polling_place, y = Percentage, fill = Vote)) +
  geom_bar(stat = "identity", orientation = "Percentage") +
  geom_hline(yintercept = 0.5, linetype = "dashed", color = "black") +
  theme_minimal() +
  #coord_flip() +
  scale_y_continuous(labels = scales::percent) +
  scale_fill_manual(values = c("yes_pct" = "#6195CF", "no_pct" = "#A5170E")) +
  theme(axis.text.x = element_text(angle = 90, hjust = 1)) +
  labs(x = "", y = "")

ggplotly(plot1949)
```

# Feldbergstrasse: City-Wide Implementation?

```{r}

if(!require(leaflet)){
    install.packages("leaflet",
                     dependencies =TRUE)
    library(leaflet)}

leaflet() %>%
  addProviderTiles(providers$SwissFederalGeoportal.SWISSIMAGE) %>%
  setView(7.58983, 47.56624, zoom = 20) %>%
  addMarkers(lng=7.58983, lat=47.56624, popup="Feldbergstrasse 31, 4057 Basel")
```

- playing the long game: nobody expects quick results

  - Bürgergemeinde inquiry on renovation timeframes
  - Schneidergasse 11: https://oereblex.bs.ch/api/geolinks/3574.html (Betting on Red Wine), Rücknahme 1978 https://oereblex.bs.ch/api/geolinks/2554.html

- Verlangsamungsgründe:

  - 2. Weltkrieg
  - "Der Ausbruch des Zweiten Weltkriegs verhinderte zunächst eine Weiterprojektierung. Danach waren es die ernüchternden Erkenntnisse aus der Umsetzung des Korrektionsplans, die lediglich partiell erfolgt war, was zu einem vorläufigen Verzicht führte. Insbesondere der hohe finanzielle Aufwand und die Belastung der ansässigen Bevölkerung durch die umfangreichen und langanhaltenden Bauarbeiten wurden als kritisch beurteilt; aber auch ein zunehmendes denkmalschützerisches Bewusstsein stellte solch einschneidende Vorhaben in Frage" [@lenherr_fortwahrendes_nodate, p. 92]

  - Kleinbasel plan was already put in place earlier, resp. it took longer to finish the Grossbasel plan, reasons given in Ratschlag 4172: "Kleinbasel bietet einer Korrektion wegen seines klaren Aufbaues weniger Schwierigkeiten als Grossbasel. Die vorhandenen Hauptstrassen liegen alle zweckmässig. Auf Durchbrüche oder neue Strassen kann infolgedessen vollständig verzichtet werden. Es genügt eine allmähliche, durch Baulinien zu sichernde Anpassung der vorhandenen Strassen an die Erfordernisse des zukünftigen Verkehrs. Dabei ist es auch möglich, den mittelalterlichen Kern, soweit er nicht sanierungsbedürftig ist, weitgehend zu erhalten." (p. 1)

- Kostenfrage: "Because of the size of the compensation payments to owners, this process was only economically and politically viable for a few main shopping streets." [@vinken_zones_2021, p. 91]

– Ratschlag 4172, Feldbergstrasse: 1934 Verbreiterung zw. Claragraben u. Riehenring vorgesehen auf 18m, 4172 schlägt vor: 20m mit Fahrbahnbreite 12m. (p. 8)

## GIS Analysis

### Calculating Road Widths

```{mermaid}
flowchart TD
    subgraph Road Network
        A[(City Boundary)] -->|Download from OSM| B[Basel Transport Network]
        A2[(Transport Network)] -->|Download from Swisstopo| B
        B --> |Filter Features| C[Basel Road Network]
    end

    C --> D
    C -->|Calculate Bearings| D3

    subgraph Road Area Geometries
        L[(Ground Cover Data)] -->|Download from Canton| M([Transport Geometries])
        M --> |Filter Features| N([Way Area Polygons])
        N --> |Fix and Dissolve| N
    end

    N --> |Transform to Lines| X
    N --> Z

    subgraph Transect Lines
        X[Way Area Outlines] -->|Transect 25m| Y[Perpendicular Lines]
        Y -->|Clip to Area Polygons| Z[Lines representing Road Width]
    end

    Z -->|Filter Excess Roads| D

    subgraph Road Widths
        D[Transects within Road Network] --> D4
        D --> |Calculate Bearings| D3
        D3[Angle Differences] -->|Filter Right Angles| D4([Road Width Line Features])
        C --> |Filter Geometry Outliers| D4
    end
```

```{mermaid}

flowchart LR
    A[Federal Statistical Office] -->|EGID| B(Building Footprint)
    A2[Open Data Basel-Stadt] -->|Geometries| B
    B --> C{QGIS Layer}
    C -->|EGID| D[Construction Year]
    C -->|EGID| E[Building Type]
    C -->|Geometries| F[Building Area]
```

# Aeschenvorstadt 68: Last Man Standing

Aeschenvorstadt: last implemented policies from Korrektionsplan

“Im September 1953 wurde per Volksabstimmung die Opferung historischer Bausubstanz der Aeschenvorstadt (‘Goldener Sternen’) mit einem Ja von 59,7 Prozent zum schliesslich nie zu Ende geführten Korrektionsplan angenommen.” [@kreis_goldene_2000, p. 276]

"Daher wurde ein Korrektionsplan ausgearbeitet, der auf der westlichen Vorstadtseite eine beträchtliche Zurücksetzung der Bau- und Straßenlinie und ihre Begradigung vom Banken- bis zum Aeschenplatz vorsah. Gegen diesen von der Regierung vorgelegten und vom Großen Rat gutgeheißenen Korrektionsplan wurde das Referendum ergriffen. Nach einem heftigen Abstimmungskampf unterlagen indes die dem Heimatschutzgedanken verpflichteten Gegner im September 1953 mit bloß 350 Stimmen. Damit war der Untergang einer noch fast intakten malerischen Altstadtstraße besiegelt […]" [@suter_von_1991, p. 25]

“Bei der Schleifung der beiden letztgenannten meinten die seither ebenfalls untergegangenen ‘Basler Nachrichten’: ‘Kommende Generationen werden dieses Zerstörungswerk nie begreifen können.” [@suter_von_1991, p. 25]

tides are turning:

“Anfang der siebziger Jahre wurde das Verkehrskonzept für die Innerstadt neu überdacht. Die Baulinien für die Talentlastungsstrasse im Raum der Schneidergasse wurde 1974 aufgehoben. Auf die totale Auskernung im Bereich Schneidergasse-Spalenberg-Nadelberg wurde verzichtet. Noch immer bestand aber die Vorstellung von der radikalen Sanierung der Altstadt.” [@fingerhuth_bauten_1988, p. 52].

"“1964 sprach sich die Regierung für das Konzept des sogenannten Cityrings aus und erteilte der Vorstellung, dass der Durchgangsverkehr durch das Stadtzentrum führen müsse, eine definitive Absage. Damit wurde auch das in der Zwischenkriegszeit entwickelte, im Korrektionsplan von 1947 bestätigte und bis Ende der 1950er-Jahre gültige Konzept begraben, das eine zusätzliche Transitstrasse durch die Schneidergasse und das hintere Gerbergässlein (so genannte Talentlastung) vorgesehen hatte.” [@kreis_goldene_2000, p. 276]"

"Nach dem Ölschock der 1970er-Jahre zeichnete sich ein Bewusstseinswandel ab. Die Bewohner wollten keine neue Stadt mehr, sie wollten die alte zurückhaben." [@zaugg_stadtentwicklung_2010, p. 160]

"Erst 1974, ein Jahr vor dem europaweiten Denkmalschutzjahr, wurden die Verbreiterungspläne aufgegeben" [@mohle_profanes_2016, p. 103] – _spezifisch bzgl. Talentlastung?_

- Rolling back the regulations: starting ca. 1970s?

  - Klybeckstr. 1934 https://oereblex.bs.ch/api/geolinks/2948.html, 1993 https://oereblex.bs.ch/api/geolinks/2947.html
  - Hardstr. 1935 https://oereblex.bs.ch/api/geolinks/2798.html, 2022 https://oereblex.bs.ch/api/geolinks/4941.html (Street Line removed, Building line still existing)

- Pharmacy Aeschenvorstadt

  - large number of individual plot owners: https://oereblex.bs.ch/api/geolinks/3505.html

- other trends in urban planning gained traction: Cityring
  - problem shifts from transit/accessibility to providing parking:
    "Nun entwickelte man auch neue Lösungen für die Parkprobleme. Die 1956/60 erbaute Storchen-Garage (die ursprünglich unterirdisch bis zum Spalentor hätte ausgedehnt werden sollen), ist ein anachronistisches Relikt aus der Vor-Cityring-Ära. Das 1956/58 erbaute Autosilo an der Steinentorstrasse (es war das erste vollautomatisierte Parkhaus der Welt) wurde wieder aufgehoben, als von 1968 an in den Fundamenten des Heuwaage-Viaduktes neue Abstellmöglichkeiten zur Verfügung standen. Das erste Stück einer Fussgänger-City wurde jedoch erst 1972 geschaffen" [@kreis_goldene_2000, p. 276]
  - “Bereits 50 Jahre später stand die nächste Umgestaltung an, denn nun verfolgten die Behörden ihren Plan einer Autobahn mitten durch die Innenstadt. Das vom ETH-Ingenieur – und Nazi-Kriegsverbrecher – Kurt Leibbrand entwickelte Projekt sollte den Stadtkern entlasten, in dem die angrenzenden Parallelstrassen zu mehrspurigen, möglichst gerade verlaufenden Verkehrsadern ausgebaut werden [@russi_basler_2022, p. 33]
  - "1962 stellte ETH-Ingenieur Kurt Leibbrand, auch «Karajan des Verkehrswesens» genannt, den Gesamtverkehrsplan Basel vor. Die Idee: Einen Ring um den Stadtkern herum bauen, der den Verkehr aufsaugt." [@wieland_platz_2022]
  - “Die Diskussionen um den neuen Viadukt wurden bereits vor der Realisierung, vor allem aber danach kontrovers geführt. Aus verkehrsplanerischer Sicht war er zunächst vielleicht ein Gewinn. Städtebaulich stellte er hingegen einen markanten Einschnitt dar und schuf Probleme, die erst im Laufe der Zeit in vollem Umfang sichtbar wurden. So prangerte das ‘Aktionskomitee gegen den Cityring und für ein wohnliches Basel’ das ‘scheussliche Stahlmonument’ an, für das die Elisabethen- und Steinenschanze gerodet werden musste. Insbesondere die Fussverbindung von der Altstadt zum Bahnhof und zum Zoo war wegen der komplexen Verkehrsführung problematisch geworden und wurde von der Bevölkerung gemieden.” [@lenherr_fortwahrendes_nodate, p. 92f.]

## Current Situation

...

- some regulations still valid
- some regulations were retracted starting in the 19xxxs
- today's use of the urban space gained by facade relocation

  - bars, trees, parking, non-lieu?

- the role of men/politicians in this? nature metaphors: "städtebauliche[] Erosion" [@fingerhuth_bauten_1988, p, 188]
- "it has to be completed now": “Das Korrektionswerk war jetzt so weit fortgeschritten, daß es auch zu Ende geführt werden mußte, obschon sich inzwischen gezeigt hatte, daß der Zweibahnverkehr nicht nötig war und die Verbreiterung noch lange hätte unterbleiben können. Sie bekam indessen erneut einen Sinn durch das 1989 vorgelegte Projekt, ein drittes Tramgeleise in die Vorstadt zu legen.” [@suter_von_1991, p. 25]
- (ggfs.:) looking back from 1998: [@schneider-sliwa_strategien_1998]

- parallels on current railway planning: https://www.bazonline.ch/gopferdeckel-herr-de-meuron-382416996850
  - traffic situation has not really changed

# Nauentunnel/Heuwaage-Viadukt

Life after the Correction Plans
